【裁判字號】    96,訴,7865
【裁判日期】    970229
【裁判案由】    返還訂金等
【裁判全文】
臺灣臺北地方法院民事判決              96年度訴字第7865號
原      告  甲○○
訴訟代理人  莊秀銘律師
            甘義平律師
            徐紹鐘律師
被      告  乙○
訴訟代理人  歐宇倫律師
            張琬萍律師
上列當事人間返還訂金等事件，本院於中華民國97年2月14日言
詞辯論終結，判決如下：
    主  文
原告之訴駁回及假執行之聲請均駁回。
訴訟費用由被告負擔。
    事實及理由
甲、程序部分
    按訴狀送達後，原告不得將原訴變更或追加他訴，但請求之
    基礎事實同一者或因情事變更而以他項聲明代最初之聲明者
    ，不在此限，民事訴訟法第255條第1項第2款及第4款分別定
    有明文。所謂請求之基礎事實同一，係指變更或追加之訴與
    原訴之原因事實，有其社會事實上之共通性及關聯性，而就
    原請求所主張之事實及證據資料，於變更或追加之訴得加以
    利用，且無害於他造當事人程序權之保障，俾符訴訟經濟者
    稱之（最高法院91年度台抗字第648號判決參照）。又所謂
    因情事變更，而以他項聲明代最初之聲明，係為訴訟上之便
    宜而設之規定，祇須情事確屬變更，即有其適用。故其情事
    之變更，係發生於起訴前或起訴後，在非所問，最高法院43
    年台抗字第23號判例意旨可資參照。本件原告甲○○原聲請
    對被告乙○發支付命令，係請求被告給付新臺幣（下同）40
    萬元及自支付命令送達翌日起至清償日止按年息5％計算之
    利息，嗣經被告提出異議，支付命令之聲請視為起訴，原告
    變更訴之聲明為：(一)被告應於原告給付2,600萬元之同時，
    將臺北市○○區○○段三小段第596及第596-1地號（應有部
    分均18010分之232）之土地，暨坐落其上之第1779建號、門
    牌號碼為臺北市○○區○○路4段253號3樓之房屋（下稱系
    爭不動產）移轉登記並交付原告所有；(二)被告應自原告民事
    聲請狀送達翌日起至清償日止，按月給付原告9萬5,000元，
    及按年息5％計算之利息(三)願供擔保，請准宣告假執行（見
    本院卷第14頁）。嗣原告又變更訴之聲明為：(一)被告應給付
    原告837萬元，及自起訴狀繕本送達翌日起至清償日止，按
    年息5％計算之利息；(二)願供擔保，請准宣告假執行（見本
    院卷第48頁）。核原告先後變更之訴之原因事實，與原聲請
    發支付命令之事實，均源於主張其與被告就系爭不動產已成
    立買賣契約，並由被告代理人丙○○收受定金20萬元，不同
    之處則在於原告聲請發支付命令時，被告已將系爭不動產出
    賣並移轉登記於訴外人盧龍一，原告遂請求加倍返還定金，
    惟被告嗣後因故與盧龍一解除契約，系爭不動產復移轉登記
    於被告名下，原告始變更訴之聲明請求被告依約履行，然被
    告又將系爭不動產出售並移轉登記予訴外人管杏鳳，原告只
    得再變更訴之聲明請求被告賠償因債務不履行致原告所失之
    利益。是原告所為訴之聲明變更，確係因情事變更所致，且
    三者在社會事實上有共通性及關聯性，就原請求所主張之事
    實及證據資料，於變更之請求，亦得加以利用，且無害於被
    告程序權之保障，按諸上揭規定及說明，自應准許原告為訴
    之變更。
乙、實體部分
一、原告主張：被告委託其代理人丙○○代為出售系爭不動產予
    原告，約定價金為2,600萬元，並達成買賣合意，且由丙○
    ○代理被告收受定金20萬元。詎被告於締約後，因見房價上
    漲，不甘以上開價格售予原告，竟擅自寄回定金支票，而另
    於民國95年12月30日與盧龍一就系爭不動產以3,437萬元成
    立買賣契約，並於96年1月24日移轉登記完畢，嗣該買賣契
    約因被告之價金債權遭原告假扣押而為解除，系爭不動產復
    移轉登記回被告名下，被告又於96年12月6日再與管杏鳳就
    系爭不動產訂立買賣契約，並移轉登記完畢，使兩造間之原
    買賣契約陷於給付不能，爰依債務不履行之法律關係，請求
    被告賠償原告所失利益等語。並聲明：(一)被告應給付原告83
    7萬元，及自起訴狀繕本送達翌日起至清償日止，按年息5％
    計算之利息；(二)願供擔保請准宣告假執行。
二、被告則以：被告委由好友丙○○幫忙處理交涉買賣系爭不動
    產之事宜，針對該屋之買賣條件，被告強調每坪至少36萬元
    才願出賣。嗣於95年12月7日晚上，被告於中國大陸接獲丙
    ○○通知，表示原告有購買該不動產之意願，但卻以先生不
    同意為由，堅持殺價至每坪35萬多，被告表示不同意此價格
    ，丙○○於隔日立即通知原告，告知被告不願意以低於每坪
    36萬元價格出售。故買賣雙方對於價金並未合意，買賣契約
    實未成立。又丙○○收受原告之20萬元遠期支票並非契約合
    意之定金，因該價格並非在被告授權範圍內，原告之要約尚
    需經被告同意，該支票之提出應係為原告拜託丙○○向被告
    周旋該筆價金之價格，丙○○簽收僅係表示其有收到，且支
    票屬遠期支票，更可表示買賣契約價金合意與否尚未確定，
    益徵兩造間買賣契約尚未成立。況定金僅是推定契約成立，
    雙方對於必要之點價金既未合意，要無推定契約成立等語，
    資為抗辯。並聲明：原告之訴及假執行之聲請均駁回。
三、兩造不爭執事項：
  (一)被告曾委託丙○○代為處理系爭不動產買賣事宜。
  (二)丙○○曾收受原告所簽發受款人為被告、發票日為95年12月
    11日、面額為20萬元之支票一紙（下稱系爭支票，影本見本
    院卷第30頁），丙○○並簽發收據（下稱系爭定金收據）一
    張（見本院新店簡易庭96年度店簡字第1425號卷，下稱店簡
    卷，第12頁）。
  (三)丙○○曾向原告寄發存證信函表示退回支票且取消買賣，並
    希望於告退回臨時收據（見本院卷第28頁）。
  (四)原告曾親筆寫信給被告表示希望能依原買賣契約履行，且瞭
    解被告堅持一坪至少要36萬元才願意賣（見本院卷第31至33
    頁）。
  (五)被告於95年12月30日與盧龍一就系爭不動產以3,437萬元成
    立買賣契約，系爭不動產因買賣於96年1月24日登記於王維
    怡名下，又於96年5月25日登記回被告名下（以上分見本院
    卷第56至63頁及店簡卷第13至22頁）
  (六)被告於96年12月6日將系爭不動產移轉登記與管杏鳳。
四、得心證之理由：
    原告主張兩造間就系爭不動產之買賣已達成合意，丙○○亦
    代理被告收受定金，買賣契約業已成立，被告卻將系爭不動
    產轉賣他人而陷於給付不能，即應賠償原告所失利益等語，
    為被告所否認，並以前開情詞置辯，是本件之爭點厥為兩造
    就系爭不動產之買賣契約是否已成立？現析述如次：
    按代理權之限制及撤回，不得以之對抗善意之第三人。但第
    三人因過失而不知其事實者，不在此限；無代理權人以代理
    人之名義所為之法律行為，非經本人承認，對於本人不生效
    力，民法第107條及第170條第2項分別定有明文。又民法第
    170 條所謂無代理權人，不僅指代理權全不存在者而言，有
    代理權而逾越其範圍者，亦包含在內。故代理人逾越代理權
    所為之法律行為，非經本人承認，對於本人不生效力，最高
    法院23年上字第3888號判例意指可資參照。經查：
  (一)本件丙○○係於95年12月6日受被告委託先向原告詢問是否
    有意願購買系爭不動產及願以多少價金購買，原告向丙○○
    表示願意以每坪36萬元購買，經丙○○徵得被告同意後始與
    原告相約於95年12月7日會面，業據丙○○到庭證述綦詳（
    見本院卷第40頁反面），並有原告親筆書與被告之信函在卷
    可稽（見本院卷第32頁），且為兩造所不爭執，應堪信為真
    實，是原告本即知兩造就系爭不動產買賣之價金，原約定每
    坪36萬元。
  (二)證人丙○○證稱：伊於95年12月7日與原告會面後，原告表
    示原告之先生不同意以每坪36萬元，僅願意以每坪35萬元購
    買，伊表示這部分無法作主，須嗣伊向被告請示，因伊當時
    並未攜帶被告電話號碼，所以必須坐計程車回家拿，但伊後
    來並沒有離開，原告一直希望伊代為向被告表示很有誠意購
    買系爭不動產，並拿出20萬元支票當作定金，伊一時心軟收
    下支票，並簽立收據，內容雖為伊所草擬，但伊表示還是要
    再與被告聯絡，是伊個人決定先收下支票再勸兩造可以和和
    氣氣完成交易等語。是丙○○既已向原告表示就每坪35萬元
    之購買條件無法作主，須再向被告請示，已足認丙○○並無
    代被告決定買賣價金之權限，復佐以被告前向丙○○表示同
    意以每坪36萬元出售等情，應認就買賣價金即每坪35.5萬元
    或總價2600萬元部分，非屬被告授權丙○○之範圍，丙○○
    與原告達成協議並簽立系爭定金收據之行為即屬逾越代理權
    限。原告雖主張：丙○○與被告交情深厚，且有可能對被告
    應負委任契約之債務不履行損害賠償責任之利害關係，其證
    言難免有失偏頗，是否與真實相符，更非無疑等語。惟按證
    人為不可代替之證據方法，如果確係在場聞見待證事實，而
    其證述又非虛偽者，縱令證人與當事人有親屬、親戚或其他
    利害關係，其證言亦非不可採信，最高法院53年台上字第26
    73號判例意旨可資參照。本件證人丙○○係受被告所託與原
    告洽談系爭不動產買賣，系爭定金收據又為其所簽立，就兩
    造間對系爭不動產買賣之標的及價金是否已達成合意，為不
    可代替之證據方法，又原告並未舉證證明丙○○之證詞有何
    虛偽之處，揆諸上揭說明，丙○○之證言非不可採信，原告
    此部分之主張尚非可採。
  (三)原告復主張：其為善意第三人，被告不得以代理權之限制對
    抗之等語。惟查，原告於95年12月7日與丙○○會面當日，
    本知兩造就系爭不動產買賣之價金，原約定每坪36萬元，而
    丙○○又向原告表示，就每坪35萬元之購買條件無法作主，
    須再向被告請示，且原告確曾向請託丙○○，希望丙○○代
    原告向被告表示，原告是很有誠意購買系爭不動產等情，原
    告並未加以爭執，自堪信為真實。是原告就丙○○並無代被
    告決定買賣價金得降至每坪36萬元以下之權限部分，即難諉
    為不知，應認原告非屬善意第三人，原告上開主張，洵屬無
    據，要非可採。
  (四)被告於95年12月7日接獲丙○○之通知，即表示不接受每坪3
    5.5萬元或總價2600萬元之買賣條件，並由丙○○於95年12
    月8日通知原告等情，業經丙○○證述明確（見本院卷第40
    頁反面及第41頁），並有卷附丙○○向原告寄發之存證信函
    （見本院卷第28頁）及原告親筆書與被告之信函（見本院卷
    第31至33頁）可按，且為原告所不爭執，亦堪信為真實，是
    應認被告不承認丙○○所為上開逾越代理權限之行為，揆諸
    前揭規定及說明，該等行為對被告即不生效力。
  (五)綜上，丙○○與原告協議系爭不動產之買賣價金為每坪35.5
    萬元或總價2600萬元並簽立系爭定金收據，對被告既不生效
    力，則兩造間對系爭不動產買賣之價金並未達成合意，買賣
    契約即未成立。從而，原告主張被告應依債務不履行之法律
    關係負損害賠償責任，即屬無據，為無理由，應予駁回。原
    告之訴既經駁回，其假執行之聲請亦失附麗，併予駁回。
五、本件事證已臻明確，兩造其餘攻擊防禦方法，及未經援用之
    證據，經本院斟酌後，認均不足以影響本判決之結果，自無
    逐一詳予論駁之必要，併此敘明。
六、訴訟費用負擔之依據：依民事訴訟法第78條。
中    華    民    國    97    年    2     月    29    日
                  民事第四庭  審判長法  官  劉坤典
                                    法  官  黃柄縉
                                    法  官  賴武志
以上正本係照原本作成
如對本判決上訴，須於判決送達後20日內向本院提出上訴狀
中    華    民    國    97    年    2     月    29    日
                                    書記官  施若娟


司法院資訊處製作；財團法人民間司法改革基金會備份。
